【裁判字號】    92,簡,153
【裁判日期】    920630
【裁判案由】    廢棄物清理法
【裁判全文】
臺北高等行政法院判決                              九十二年度簡字第一五三號
    原      告  甲○○○○○○.
    被      告  臺北縣永和市公所
    代  表  人  乙○○市長）.
右當事人間因廢棄物清理法事件，原告不服台北縣政府中華民國九十二年一月二日北
府訴決字第○九一○七四四二五四號訴願決定，提起行政訴訟。本院判決如左：
    主  文
原告之訴駁回。
訴訟費用由原告負擔。
    事  實
緣原告未依規定於營業時間向外張貼、懸掛或放置「回收點標示」於其營業場所之入
口明顯處，案經行政院環境保護署接獲民眾檢舉，乃於民國（下同）九十一年八月二
十八日以環署基字第○九一○○五五九三○Ｂ號函台北縣政府環境保護局以九十一年
九月二十日北環四字第○九一○○五七二○三—一號函轉被告查察。嗣經被告所屬稽
查人員於九十一年九月二十六日上午十時三十分在台北縣永和市○○路三十一號一樓
原告營業所在地稽查發現，乃予以告發，並以原告違反廢棄物清理法第十九條第二項
規定，依同法第五十一條第二項第二款規定，以九十一年九月二十六日北縣永清字第
九一○三九九三號處分通知單，處原告新台幣（下同）六萬元罰鍰。原告不服，提起
訴願，遭決定駁回，遂向本院提起行政訴訟。茲摘敘兩造訴辯意旨如次：
甲、原告起訴意旨略謂：
一、原告係經營沖洗相片、販售軟片及電池相關業務，屬行政院環境保護署推動回收
    舊廢棄電池活動所列管之相關物品及容器販賣業者，原告依法向所在地主管機關
    台北縣政府環境保護局辦妥相關業者登記，此有登記表影本可稽，惟於原告完成
    法定登錄列管後，從未見有關單位人員前往原告營業處所宣導，亦無人給予稽查
    、糾正、勸導或開立警告單，遽因民眾檢舉原告未張貼回收標誌貼紙，逕遭被告
    裁處六萬元鉅額罰鍰。張貼一張小貼紙乃極為輕鬆平常容易之事，原告未受充分
    宣導下遺漏張貼，實屬無心之過，亦不會甘冒鉅額罰鍰之險明知故犯，況酒後駕
    車對他人生命造成立即傷害，依法僅罰款一萬五千元，反觀張貼一張貼紙對任何
    人未造成任何立即性傷害，卻遭處六萬元罰鍰，顯不符處罰之裁量比例原則，尤
    於毫無預警情況下對原告裁處鉅額重罰，難令原告甘服。
二、行政院環境保護署推動限用塑膠袋與免洗餐具之政策，除於電視及各大媒體密集
    宣導外，更印製大型海報，並派員前往各相關商家宣導。據報載環保單位於宣導
    期間對不合規定商家，除積極勸導外，亦對商家開出總計一千二百五十張警告單
    勒令限期改善，屆時如不改善者，將再開單告發並處六萬元罰鍰，惟同為推動政
    策，本案主管機關對其政令宣導嚴重欠缺，顯有極大差別待遇。我國為民主法治
    國家，政府機關施政對全體國民於法律上應一律平等，其行政執行應秉持公平合
    理原則，兼顧公共利益與人民權益之維護，並以適當方法為之，不得逾越達成執
    行目的之必要限度。另國家對負有義務之人民，應先以具體之行政措施告知，使
    人民透過此種強制宣導得有機會親自著手義務之履行。是執行法律之手段與目的
    須達一定平衡，對達成目的之手段所造成之損害必須最小，藉以保障民眾權益，
    憲法第七條及行政執行法第三條皆有明文可參。
三、請撤銷訴願決定及原處分，訴訟費用由被告負擔。
乙、被告答辯意旨略謂：
一、原告係於九十二年一月初收受台北縣政府九十二年一月二日北府訴決字第○九一
    ○七四四二五四號訴願決定書，依訴願法規定，倘不服該決定，得於決定書送達
    之次日起二個月內向台北高等行政法院提起行政訴訟，惟原告提起訴訟已逾法定
    期限，故被告已於九十二年三月二十四日依法移送法務部行政執行署板橋行政執
    行處辦理。另本案係台北縣政府環境保護局檢送民眾檢舉台北縣永和市疑似違反
    廢棄物清理法第十九條規定之公告責任業者名單之一，經被告所屬稽查人員於九
    十一年九月二十六日上午十時三十分時在台北縣永和市○○路三十一號一樓原告
    營業所在地實施稽查，發現原告確未依規定張貼回收標誌，乃當場予以告發，由
    原告簽具告發單後，依法裁處六萬元罰鍰。
二、被告所屬稽查人員於當日查看原告營業處所及其內環境，確認原告未依規定張貼
    回收標誌於營業場所之入口處，有相片可稽，該資源回收標誌皆係事後張貼藉以
    混淆視聽。訴願程序雙方列席時，原告亦坦承資源回收設施置於櫃台下方不明顯
    處，故其違法事實明確。行政院環境保護署於九十一年六月十三日以環署基字第
    ○九一○○三九七二七號函知各販賣業者、台北市照相同業公會等，請各業者確
    實依廢棄物清理法第十九條規定執行廢容器及乾電池回收清除事宜，已善盡知會
    之責，故原告知悉相關規定仍置之不理，迄於被告查獲當日（九十一年九月二十
    六日）仍未予以改善，以致民眾檢舉告發，原告所稱與事實不符。
三、參照司法院釋字第二七五號解釋：「人民違反法律上之義務而應受行政罰之行為
    ，法律無特別規定時，雖不以出於故意為必要，仍須以過失為其責任條件。但應
    受行政罰之行為，僅須違反禁止規定或作為義務，而不以發生損害或危險為其要
    件者，推定為有過失，於行為人不能舉證證明自己無過失時，即應受處罰。」之
    意旨，並依廢棄物清理法第十九條第二項規定：「經中央主管機關指定公告之物
    品或其包裝、容器之販賣業者，應依中央主管機關之規定，設置資源回收設施，
    並執行回收工作；其業者範圍、設施設置、規格及其他應遵行事項，由中央主管
    機關定之。」，倘業者未依規定置資源回收設施，依同法五十一條第二項第二款
    規定，係處六萬元以上三十萬元以下罰鍰，本案原告違反廢棄物清理法第十九條
    第二項規定，而被告為避免罰鍰過重，裁處最低六萬元罰鍰，已採最輕裁量，故
    被告所為處分於法並無不合，請駁回原告之訴。
    理  由
一、行政訴訟法第一百零六條第一項前段規定：「撤銷訴訟之提起，應於訴願決定書
    送達後二個月之不變期間內為之。」，本件原告係於九十二年一月七日收受台北
    縣政府九十二年一月二日北府訴決字第○九一○七四四二五四號訴願決定書，此
    有經華昇攝影社及黃素暖配偶胡偉民蓋章簽收之訴願文書郵務送達證書附訴願卷
    可稽。原告於九十二年三月七日向本院提起行政訴訟，有本院加蓋於訴狀上收文
    戳記所載日期可考，是其行政訴訟之提起，並未逾越前開提起行政訴訟之二個月
    法定不變期間。是被告指摘原告逾期提起行政訴訟，並無可採。
二、按「經中央主管機關指定公告之物品或其包裝、容器之販賣業者，應依中央主管
    機關之規定，設置資源回收設施，並執行回收工作；其業者範圍、設施設置、規
    格及其他應遵行事項，由中央主管機關定之。」、「有下列情形之一者，處新臺
    幣六萬元以上三十萬元以下罰鍰。經限期改善，屆期仍未完成改善者，按日連續
    處罰：．．二違反第十八條第一項至第三項、第十九條、第二十二條或第二十三
    條規定。．．」為廢棄物清理法第十九條第二項及第五十一條第二項第二款所規
    定。次按，行政院環境保護署九十年八月八日環署廢字第○○四七二○九號令
    訂定發布之「物品及容器商品販賣業者登記及回收設施管理辦法」（九十一年十
    月二日廢止，同日另公告訂定發布「應設置資源回收設施之容器或乾電池販賣業
    者範圍、設施設置、規格及其他應遵行事項」）第二條第一項及第三條規定：「
    物品及容器商品販賣業者種類包括．．攝影器材零售業，其範圍、規模及販賣業
    者應設置之資源回收設施，如附件一。」、「前條物品及容器商品販賣業者應設
    置資源回收設施之回收點標示規格如附件二。回收點標示應經常保持完整，其圖
    樣與文字應清楚可見。回收點標示應於營業時間向外張貼、懸掛或放置於營業場
    所之入口明顯處。」。
三、本件原告係行政院環境保護署指定公告應設置資源回收設施之物品及容器商品販
    賣業者，未依規定於營業時間向外張貼、懸掛或放置其「回收點標示」於營業場
    所之入口明顯處，案經被告所屬稽查人員於九十一年九月二十六日上午十時三十
    分在台北縣永和市○○路三十一號一樓原告營業所在地稽查發現，被告遂處原告
    六萬元罰鍰，原告不服，提起訴願遭駁回等情，有物品及容器商品販賣業者登記
    表、現場照片二張、告發單、處分書、訴願書及訴願決定書等附原處分卷及訴願
    卷可稽，自堪信為真實。
四、原告主張其完成登錄列管後，從未見有關單位人員前往宣導、稽查、糾正、勸導
    或警告，於未受充分宣導下遺漏張貼，實屬無心之過，卻遭處六萬元罰鍰，不符
    比例原則，且與限塑政策相較，本案主管機關對其政令宣導嚴重欠缺，顯有極大
    差別待遇（詳如事實欄所載）云云。按經中央主管機關指定公告之物品或其包裝
    、容器之販賣業者，應依中央主管機關之規定，設置資源回收設施，並執行回收
    工作，且應於營業時間向外張貼、懸掛或放置「回收點標示」於營業場所之入口
    明顯處，此為廢棄物清理法第十九條第二項及「物品及容器商品販賣業者登記及
    回收設施管理辦法」第三條第三項規定之法定義務，人民不得以不知法律規定或
    行政機關是否廣為宣導警告而免責，亦不因環保機關所為宣導方式之良寙及宣導
    強度之高低而當然解除責任。況本件業據被告答辯指出，行政院環境保護署業於
    九十一年六月十三日以環署基字第○九一○○三九七二七號函知各販賣業者、台
    北市照相同業公會等，請各業者確實依廢棄物清理法第十九條規定執行廢容器及
    乾電池回收清除事宜，除應依「物品及容器商品販賣業者登記及回收設施管理辦
    法」辦理登記、設置資源回收設施、張貼回收點標示外，並應將所回收之廢容器
    或廢乾電池妥善分類貯存、回收清除，不得將資源回收物併入其他一般垃圾交由
    清潔隊垃圾車清除、處理，如有違反者，將依廢棄清理法第五十一條第二項規定
    處罰等情，則被告為求確實達成廢棄物清理法之立法目的，就指定公告之物品及
    容器商品販賣業者是否確實依中央主管機關之規定設置資源回收設施並執行回收
    工作，依法執行查核勤務，即屬適當，核無原告所訴違反憲法第七條或行政執行
    法第三條規定情事，亦無原告所指差別待遇之可言，且一有違反行為者，依法即
    應受罰，不以限期改善如屆期不改善為處罰要件，又本件被告係依法定最低罰鍰
    額度，處原告六萬元罰鍰，而原告以不同法律規定之罰鍰額度相較主張本件裁罰
    違反比例原則，亦無可採。再者，依司法院釋字第二七五號解釋：「人民違反法
    律上之義務而應受行政罰之行為，法律無特別規定時，雖不以出於故意為必要，
    仍須以過失為其責任條件，但應受行政罰之行為，僅須違反禁止規定或作為義務
    ，而不以發生損害或危險為要件者，於行為人不能舉證證明自己無過失時即應受
    處罰。」之意旨，原告依法既負有於營業時間向外張貼、懸掛或放置「回收點標
    示」於營業場所之入口明顯處之義務，自難以其是否受充分宣導而藉詞免責，原
    告徒託空言，未能舉證證明自己無過失，依法自不能免罰，且縱然原告事後加以
    改善，亦不因此而影響已成立之違規事實。
五、綜上所述，本件原告違規事證明確，被告依法定最低罰鍰額度，處原告六萬元罰
    鍰，徵諸首開規定，洵屬有據，訴願決定予以維持，亦無不合。原告聲明求為撤
    銷，為無理由，應予駁回。又本件適用簡易訴訟程序，爰不經言詞辯論逕為判決
    ，併予敘明。
據上論結，本件原告之訴為無理由，爰依行政訴訟法第二百三十三條第一項、第二百
三十六條、第九十八條第三項前段，判決如主文。
中      華      民      國    九十二    年      六      月     三十     日
                         臺 北 高 等 行 政 法 院   第 六 庭
                                                     法  官  曹瑞卿
右為正本係照原本作成。
本件以訴訟事件所涉及之法律見解具有原則性者為限，始得於本判決送達後二十日內
向本院提出上訴狀並表明上訴理由，如已於本判決宣示後送達前提起上訴者，應於判
決送達後二十日內補具上訴理由（均按他造人數附繕本），且經最高行政法院許可後
方得上訴。
中      華      民      國    九十二    年      六      月     三十     日
                                                     書記官  方偉皓


司法院資訊處製作；財團法人民間司法改革基金會備份。
